【裁判字號】    95,台上,4513
【裁判日期】    950817
【裁判案由】    傷害致人於死
【裁判全文】
最高法院刑事判決            九十五年度台上字第四五一三號
    上  訴  人  台灣高等法院高雄分院檢察署檢察官
    被      告  甲○○
                        138.
                        119.
上列上訴人因被告傷害致人於死案件，不服台灣高等法院高雄分
院中華民國九十五年五月三十日第二審更審判決（九十五年度上
更(二)字第三八號，起訴案號：台灣高雄地方法院檢察署八十七年
度偵字第一０七一八、一三六一一號），提起上訴，本院判決如
下：
    主  文
原判決撤銷，發回台灣高等法院高雄分院。
    理  由
本件原判決認定：被告甲○○與劉登貴有新台幣（下同）一千元
之債務糾紛。被告於民國八十七年五月一日上午一時許，與友人
柯國隆（業經檢察官為不起訴處分確定）前往高雄市○○區○○
路七六五號黃朝慶住處，適遇劉登貴與其父劉吉在該處，被告乃
向劉登貴索討欠款一千元，引起劉登貴不滿，雙方發生口角爭執
，經在場之劉吉、黃朝慶、柯國隆等人勸解後，氣氛始較和緩，
柯國隆即先行駕車離去。旋因劉吉要求劉登貴清償上開債務，致
劉登貴又與被告再起爭執，被告乃以行動電話告知柯國隆此事，
柯國隆即駕車返回上開黃朝慶住處前，下車時並自車上拿取鐵棍
一支，惟旋經黃朝慶見狀搶下，被告則因劉登貴有摔擲塑膠椅舉
動，乃隨手撿拾現場選舉用之木製旗桿一支，以為抵擋。被告明
知持該旗桿揮打，可能傷及勸架之人，竟仍基於傷害勸架之人亦
不違反其本意之傷害故意，於劉吉上前保護劉登貴及勸解之際，
持上開旗桿揮打，致擊中劉吉之頭部二下，造成劉吉受有右側頭
部耳上方皮下瘀血一處五〤九公分、左側頭部耳前方皮下瘀血一
處三〤五公分等傷害，經黃朝慶勸阻後，被告與柯國隆始分別駕
車離去等情，因而維持第一審論處被告傷害人之身體罪刑之判決
，駁回被告及檢察官在第二審之上訴，固非無見。
惟查：原判決依憑卷存行政院國軍退除役官兵輔導委員會高雄榮
民總醫院（下稱高雄榮民總醫院）死亡證書及法務部法醫研究所
（下稱法醫研究所）（87）法醫所醫鑑字第０五九五號鑑定書記
載，劉吉係因所患動脈硬化、心脈管硬化引起心肌缺氧急性心肌
梗塞死亡，而以該項疾病自外觀本難觀察得知，劉登貴又陳稱不
知劉吉患有上開疾病，於客觀情況下，被告自難預見其持木製旗
桿揮打劉吉頭部，可能誘發劉吉因心肌缺氧急性心肌梗塞之死亡
結果。另卷附法醫研究所九十二年三月十日法醫理字第０九二０
０００三五四號函及九十五年三月八日法醫理字第０九五０００
０六七七號函，亦稱劉吉係冠狀動脈粥狀硬化而管腔狹窄致心肌
缺血性壞死（心肌梗塞）休克死亡，至其頭部外傷所造成之腦震
盪並不足致死，亦不會引起冠狀動脈粥狀硬化而管腔狹窄，且其
於未受傷前即處於隨時會發作之心臟失全狀態中，雖該外傷有可
能促使身體需氧量增加，而使心肌梗塞之缺血程度亦增加，正好
超越臨界點而發作，惟二者並非必然結合之狀態等理由，據謂被
告持木製旗桿揮打劉吉頭部之行為，在一般情況下，並不致於發
生劉吉因心肌缺氧急性心肌梗塞死亡之結果，本件純係因劉吉原
即罹患有動脈硬化、心脈管硬化等疾病，才會因此導致身體需氧
量增加，並使其心肌梗塞之缺血程度亦隨之增加，適超越臨界點
而發作，造成死亡之結果，此情為被告所難預見，故被告持旗桿
揮打劉吉頭部與劉吉之死亡間，難認具有相當因果關係，被告應
不負傷害致人於死罪責云云（見原判決第七頁末列至第十頁第二
十一列）。然刑法第二百七十七條第二項前段之傷害致人於死罪
，係因犯罪致發生一定結果而為加重其刑之規定，依同法第十七
條規定，固以行為人能預見其結果發生時，始有其適用，依原判
決認定之事實，被告係持木製旗桿揮打劉吉，並擊中劉吉頭部二
下，造成劉吉受有右側頭部耳上方皮下瘀血一處五〤九公分、左
側頭部耳前方皮下瘀血一處三〤五公分等傷害，被告及劉登貴亦
均供陳旗桿於擊打劉吉時折斷（見偵字第一０七一八號卷第二十
九頁、第三十頁反面）。倘上情無訛，足見被告於揮打劉吉頭部
時，用力甚猛，參諸一般中、老年人常有罹患心血管等疾病之情
形，依卷內資料，劉吉為三十五年三月十日生，於案發當時已為
五十二歲之人，亦確已罹患動脈硬化、心脈管硬化等疾病，苟持
木製旗桿對其頭部猛力揮打，是否會促使其原即罹患之心臟疾病
突然發作？此情在客觀上能否謂無預見之可能？非無進一步審究
之餘地；又「上訴人於某甲患病時，因其亂丟煙蒂，忿加綑縛後
，下樓賭博多時，始行釋放，以致某甲深受寒冷，病勢陡劇，不
及醫治身死，雖某甲之死亡由病重所致，然其所以促成病重之原
因，實係由於上訴人綑縛之加功行為，不能謂無相當因果聯絡關
係」（本院二十二年上字第七五六號判例意旨參照），依卷存高
雄榮民總醫院死亡證書及法醫研究所（87）法醫所醫鑑字第０五
九五號鑑定書所載，劉吉雖係因其原罹患之動脈硬化、心脈管硬
化引起心肌缺氧急性心肌梗塞死亡（見警卷第十一頁；上揭偵查
卷第三十九頁、第四十頁），但法醫研究所九十二年三月十日法
醫理字第０九二００００三五四號函則稱：「……劉吉潛在的冠
狀動脈硬化性心臟病，平常心臟就處在失全狀態中，隨時都可能
發作。突然之情緒改變、緊張、代謝增加、打架等也有相對容易
增加心肌缺血的機會……外傷有可能使原來就有問題的心臟增加
缺血性發作」（見原審上更(一)卷第九十八頁、第九十九頁），該
所九十五年三月八日法醫理字第０九五００００六七七號函亦稱
：「……劉吉在未受傷前，就已處於隨時會發作的心臟失全狀態
中，頭部外傷之發生有可能促使身體需氧量的增加而相對地使心
肌梗塞的缺血程度增加，正好超越臨界點而發作」（見原審上更
(二)卷第四十九頁），高雄榮民總醫院劉吉之病歷資料公務查詢會
簽意見表並載述：「……心肌梗塞之發生確可由心理或身體之驟
然刺激而誘發，因此又難以排除間接誘發之可能關聯……」（見
第一審卷第八十九頁），似均認劉吉之頭部外傷亦係促使其心肌
梗塞發作之原因。再卷內高雄榮民總醫院急診診斷單、Ｘ光攝影
檢查報告及台灣高雄地方法院檢察署檢察官相驗屍體證明書（見
第一審卷第二十三頁、第五十三頁；相字第九二五號卷第十六頁
）復記載，劉吉於案發後約二小時即八十七年五月一日凌晨三時
二十分送往高雄榮民總醫院就醫時，已陷入昏迷狀態，旋於同日
凌晨四時二十一分又呈現腦浮腫現象，嗣於同年月八日上午三時
四十一分即不治死亡等情。如若不虛，劉吉之死亡雖係因其罹患
動脈硬化、心脈管硬化引起心肌缺氧急性心肌梗塞所致，然所以
促成其急性心肌梗塞發作之原因，與被告持旗桿擊打其頭部之加
功行為似難謂無關聯，依上揭本院判例意旨，是否能謂被告該項
行為與劉吉之死亡間無相當因果關係？亦頗值研酌。實情為何？
為明真相，並維公平正義，自應詳予查明。原審就上揭疑義未根
究明白，並於理由內為必要說明，遽行判決，自嫌速斷。檢察官
上訴意旨指摘原判決違法，非無理由，認仍應發回更審，期臻翔
適。
據上論結，應依刑事訴訟法第三百九十七條、第四百零一條，判
決如主文。
中    華    民    國  九十五  年    八    月   十七   日
                      最高法院刑事第十一庭
                          審判長法官  謝  俊  雄
                                法官  陳  世  雄
                                法官  魏  新  和
                                法官  吳  信  銘
                                法官  徐  文  亮
      本件正本證明與原本無異
                                      書  記  官
中    華    民    國  九十五  年    八    月  二十二  日
                                                      V


司法院資訊處製作；財團法人民間司法改革基金會備份。
